【裁判字號】    98,交聲,60
【裁判日期】    980720
【裁判案由】    違反道路交通管理處罰條例聲明異議
【裁判全文】
臺灣澎湖地方法院交通事件裁定          98年度交聲字第60號
原處分機關  交通部公路總局高雄區監理所澎湖監理站
異  議  人  甲○○
即受處分人
上列異議人即受處分人因違反道路交通管理處罰條例案件，對於
交通部公路總局澎湖監理站中華民國98年6月4日所為處分（原處
分案號：澎監違裁字第裁84－T00000000號）聲明異議，本院裁
定如下：
    主  文
原處分關於罰鍰新臺幣肆萬伍仟元部分撤銷，不罰。
其他異議駁回。
    理  由
一、原處分意旨略以：異議人即受處分人甲○○酒醉騎乘車牌號
    碼FAG－921號重型機車，於民國97年4月15日10時39分許，
    行駛於澎湖縣203號縣道北向道路，途經18-5公里處，因酒
    醉無法安全操控車輛，不慎失控自行摔倒成傷，經送醫急救
    ，測得其血液中所含酒精濃度為215.88MG/DL（換算成呼氣
    酒精濃度為每公升1.079毫克），經警製發違規通知單，依
    道路交通管理處罰條例第35條第1項第1款、第24條第1項第2
    款規定，處異議人罰鍰新臺幣（下同）45,000元，吊扣駕駛
    執照12個月，並施以道路交通安全講習（罰鍰和駕駛執照限
    於98年7月4日前繳納、繳送）。
二、異議意旨略以：異議人酒醉駕車部分業經檢察官為緩起訴處
    分並履行120小時之義務勞務執行完畢，依一罪不兩罰之法
    理，請求撤銷原處分等語。
三、按汽車駕駛人，駕駛汽車經測試檢定酒精濃度超過規定標準
    者，因而肇事致人受傷者，處1萬5千元以上6萬元以下罰鍰
    ，並當場移置保管其車輛及吊扣其駕駛執照1年，另駕駛人
    並應接受道路交通安全講習，道路交通管理處罰條例第35條
    第1項第1款、第24條第1項第2款固分別定有明文。惟95年2
    月5日正式施行之行政罰法第26條規定：「一行為同時觸犯
    刑事法律及違反行政法上義務規定者，依刑事法律處罰之。
    但其行為應處以其他種類行政罰或得沒入之物而未經法院宣
    告沒收者，亦得裁處之。前項行為如經不起訴處分或為無罪
    、免訴、不受理、不付審理之裁判確定者，得依違反行政法
    上義務規定裁處之」，究其立法目的，無非以一行為同時觸
    犯刑事法律及違反行政法上義務規定時，由於刑罰與行政罰
    同屬不法行為之制裁，而刑罰之懲罰作用較強，依刑事法律
    處罰即足資警惕，實無一事二罰再處行政罰之必要，但罰鍰
    以外之沒入或其他種類行政罰，因兼具維護公共秩序之作用
    ，為達行政目的，行政機關仍得併予裁處。亦即一行為同時
    造成刑罰法律與行政秩序罰規定發生競合適用之關係時，基
    於「一事不二罰」之法理，經由立法程序確立應以刑罰優先
    為原則，避免行為人承受過度且重複之處罰其理益明。是以
    前揭行政罰法中刑事法律處罰優先且不再處以行政秩序罰之
    目的，既係因為行為人已接受刑罰而足資警惕，且已發生懲
    罰之作用，即無使行為人陷於雙重處罰之不利益，則關於刑
    事法律處罰之範圍自應採取實質認定，凡刑事實體法或程序
    法中所規定客觀上剝奪行為人生命、自由、財產權利，主觀
    上亦因制裁之嚴厲性、痛苦性，其強度足以造成心理強制而
    間接達成矯正教化目的之處遇手段，皆應納入其中，而不以
    形式上符合刑法第32條至第34條所定主刑及從刑種類者為限
    ，始與前揭法律規範之意旨相符。
四、經查：
(一)本件受處分人對於其上開酒醉駕車之行為並不爭執，復有澎
    湖縣警察局舉發違反道路交通管理事件通知單一紙在卷可憑
    ，堪可認定。惟受處分人前開酒醉駕車之行為，除構成道路
    交通管理處罰條例第35條第1項第1款之交通違規事由外，亦
    已合於刑法第185條之3服用酒類不能安全駕駛動力交通工具
    而駕駛罪之構成要件，臺灣澎湖地方法院檢察署檢察官於斟
    酌受處分人之犯後態度及公共利益之維護後，認以緩起訴處
    分為適當，乃於97年5月19日以97年度偵字第410號為緩起訴
    處分，並於處分書中載明緩起訴期間為1年，受處分人並應
    於緩起訴分確定後6月內向指定之公益團體提供120小時之義
    務勞務，上開緩起訴處分期間業於98年5月27日期滿未據撤
    銷等情，有該緩起訴處分書及臺灣高等法院被告前案紀錄表
    在卷可稽。
(二)依上可知，受處分人前開違反刑事法律禁止規範之犯罪事實
    既已明確，僅因檢察官採取緩起訴處分之替代性刑事處遇手
    段，未將該案逕行起訴或聲請簡易判決處刑，致其後適用之
    刑事訴訟程序有所區別，然就受處分人負有一定義務勞動之
    義務觀察，其如未能確實履行義務，依刑事訴訟法第253 條
    之3第1項第3款之規定，受處分人將遭受撤銷緩起訴處分之
    不利益；反之，倘其確實遵守並履行各項緩起訴條件，除非
    合於刑事訴訟法第260條所定情形之一，否則受處分人即無
    再就同一案件遭受刑事訴追之虞。是以，檢察官所課以受處
    分人之上開負擔，雖非「刑罰」，但性質上可以說是實質的
    制裁，並且對受處分人之權利也造成影響，已產生實質刑罰
    之效果，而與不具任何制裁或處罰作用之不起訴處分，迥不
    相同（臺灣高等法院臺中分院95年度交抗字第477號裁定可
    資參照）。再者，行政罰法第26條第2項既未將緩起訴處分
    列舉其中，本於「例外規定從嚴解釋」之法理，亦不應將條
    文中「不起訴處分」之範圍，擴及於性質並非完全相同之「
    緩起訴處分」。雖交通部95年7月17日交路字第09500 06986
    號函釋所稱，法務部行政罰法諮詢小組第1次會議紀錄結論
    略以：緩起訴乃附帶條件的不起訴處分，亦即是不起訴的一
    種。惟行政罰法第26條第2項乃例外得裁處行政秩序罰之補
    充規定，參諸該條文係將「不起訴處分」、「無罪」、「免
    訴」、「不受理」、「不付審理」等不能證明刑事被告犯罪
    或未曾使其實際接受刑罰之情形逐一臚列，顯然與該條第1
    項所指發生處罰競合之前提要件不同，故明定有該條第2項
    所列情形者，仍應依違反行政法上義務規定裁處。本件緩起
    訴處分既非不能證明行為人之犯罪事實，且有課予一定義務
    勞動之實質處罰，自與上開行政罰法第26條第2項列舉之不
    起訴處分等情形迥然有別，仍無從遽為比擬而為相同之處置
    。如若不然，則刑事被告如經法院循審判程序判處罰金或得
    以易科罰金之拘役或有期徒刑，均得以援用行政法罰第26
    條第1項之規定，免於處以行政秩序罰之雙重不利益；至於
    藉由緩起訴處分而節省司法資源者，在基於實質懲罰目的而
    其財產權遭受剝奪之餘，卻仍需繳納一定金額之行政罰鍰，
    其結果勢必降低刑事被告接受緩起訴處分之意願，而與訂定
    緩起訴處分以替代繁複刑事審判程序之制度性機能相悖。
(三)又檢察官對被告作成緩起訴處分，並命其向公庫或公益團體
    、地方自治團體支付一定之金額時，雖非由法院作成之判決
    ，但因檢察官是否對被告作成緩起訴處分，及於作成緩起訴
    處分時，應命被告遵守或履行何等事項，須斟酌刑法第57條
    所列事項及公共利益之維護，此與法院於認定被告有罪時，
    於科刑時亦須斟酌刑法第57條所列事項類似，且因檢察官命
    被告向公庫或公益團體、地方自治團體支付一定之金額，亦
    屬對被告財產權之剝奪，性質上與法院所科處之罰金無異，
    自屬行政罰法第26條第1項所稱之「依刑事法律處罰」。同
    理，如檢察官對被告為緩起訴處分時，同時命被告「向公庫
    或指定之公益團體、地方自治團體支付一定之金額。」以外
    之處置，如本案之命被告「向指定之公益團體、地方自治團
    體或社區提供四十小時以上二百四十小時以下之義務勞務」
    ，因亦剝奪被告之人身自由，自應認係與受刑事處罰無異，
    否則，將因檢察官對被告作出不同處置而異其結論，自難期
    公平。
(四)綜上，受處分人因駕駛汽車經測試檢定有酒精濃度超過規定
    標準部分，因另犯刑法第185條之3酒醉駕車之公共危險罪，
    並經臺灣澎湖地方法院檢察署檢察官為緩起訴處分確定，依
    行政罰法第26條第1項前段規定，即無再依道路交通管理處
    罰條例第35條第1項第1款裁處行政罰鍰之餘地，受處分人就
    此部分聲明異議，非無理由，原處分就此部分應予撤銷，另
    由本院為受處分人不罰之諭知。至於原處分關於吊扣駕駛執
    照12個月及施以道安講習部分，則係預防將來再犯危險之管
    制罰，而有別於前揭針對已發生違規事實科處罰鍰之行政秩
    序罰，屬行政罰法第26條第1項但書所稱之「其他種類行政
    罰」，原處分機關仍得依道路交通管理處罰條例第24條第1
    項第2款、第35條第1項第1款予以裁處，受處分人就此部分
    所為異議，並無理由，應予駁回。
五、據上論斷，依道路交通管理處罰條例第87條第2項，道路交
    通案件處理辦法第19條、第20條，裁定如主文。
中    華    民    國    98    年    7     月    20    日
                        交通法庭法  官  管安露
以上正本證明與原本無異。
如不服本裁定應於送達後5日內向本院提出抗告狀。（須附繕本
）
中    華    民    國    98    年    7    月    20    日
                                書記官  林德盛


司法院資訊處製作；財團法人民間司法改革基金會備份。
